臺灣高雄地方法院刑事判決　　　　　　　　　　　　九十一年度訴字第一三五五號
　　公　訴　人　臺灣高雄地方法院檢察署檢察官
　　被　　　告　乙○○
　　　　　　　　丙○○
右列被告等因違反野生動物保育法案件，經檢察官提起公訴（九十年度偵字第一七０
六三號），本院判決如左：
    主  文
乙○○、丙○○均違反獵捕野生動物不得以其他經主管機關公告禁止之方法，使用禁
止之方式及未具族群量逾越環境容許量之條件，獵捕保育類野生動物，各處有期徒刑
捌月，均緩刑參年。
扣案之釣竿貳支，沒收之。
    事  實
一、乙○○、丙○○明知高雄縣三民鄉境內楠梓仙溪溪流保護區內永續利用區範圍，
    非經許可，不得任意垂釣野生漁種，另高身鏟頷魚（即高鯓固魚）瀕臨絕種且因
    族群量未逾環境容許量，業經中央主管機關行政院農業委員會（以下簡稱農委會
    ）公告為保育類野生動物，應予保育，除非其族群量逾越環境容許量，且已先經
    地方主管機關許可，否則不得獵捕。竟未經地方主管機關許可，於民國九十年九
    月八日下午一時許至四時許間，在前開溪流保護區內之高雄縣三民鄉民生村楠梓
    仙溪民生段處河床（非劃定之野生動物保護區），各以己有之釣竿一支，分別釣
    取瀕臨絕種保育類野生動物之高身鏟頷魚一尾及二尾，另釣取其他非保育類野生
    動物之苦花魚二十三尾。嗣於同日下午四時許，為生態保育巡察員當場查獲，並
    扣得上開捕獲之魚類及釣竿二支。
二、案經高雄縣警察局六龜分局報請臺灣高雄地方法院檢察署檢察官偵查起訴。
    理  由
一、訊據被告乙○○及丙○○對於在右揭時、地，分別以釣竿釣得高身鏟頷魚一尾、
    二尾及苦花魚二十三尾之事實供認不諱，惟矢口否認有何違反漁業法及野生動物
    保育法等犯行，辯稱：我們並不知道那裡禁止垂釣，且不知所釣者係保育類之野
    生動物云云。然查：
（一）被告二人於右揭保護區之永續利用區內，未經許可逕行垂釣，並釣取有上開魚
      種之事實，業據證人即高雄縣三民鄉楠梓仙溪溪流保護區生態保育巡察員甲○
      ○於警訊中證述甚詳，並有贓物領據一紙附卷可稽，復有釣竿二支扣案足憑，
      另參以上開河段係屬野生動物永續利用區範圍，未經公告或許可，不得任意垂
      釣之且將楠梓仙溪溪段劃設為野生動物保護區，而最近公告許可開放垂釣期間
      為八十九年九月二日至同年十二月一日等情，有高雄縣政府八十七年四月十七
      日（八七）府農自字第六一四一三號函、（八九）府農自字第八九○○一三六
      一一四號函、九十年五月二十一日（九０）府農自字第九○○○○七九五二○
      號函附卷可稽，又高身鏟頷魚業於八十四年十二月二十三日經農委會依八十三
      年十月二十九日修正之野生動物保育法第四條規定，以八十四年農林字第四○
      三○八一七Ａ號公告，將該物種列為瀕臨絕種之保育類野生動物，迄今仍未將
      其於保育類名錄中刪除，顯見該魚種仍係瀕臨絕種且族群量未逾環境容許量之
      受保護動物之事實甚明。
（二）又上開規定及禁令業為當地政府於各種公眾媒體所極力宣導，並於各河川地帶
      設有警告標示以提醒民眾免於觸法，有卷附之照片三幀可按，而被告丙○○於
      本院審理中自承已有十幾年之溪釣習慣，被告乙○○亦有兩、三年之溪釣習慣
      （見九十一年六月二十四日審判筆錄），應知政府致力於保育台灣河川溪流中
      瀕臨絕種之珍貴魚種，且該溪內孕育有保育類之高身鏟頷魚，在相關新聞及一
      般旅遊書籍亦有附帶提及，被告二人未思及此遽而垂釣並捕獲瀕臨絕種保育類
      野生動物之高身鏟頷魚，尚不得因被告二人辯稱上情即為被告二人有利事實之
      認定。此外，復有被告二人釣漁現況之照片各二幀、被告二人釣獲之高鯓鏟頷
      魚三尾及其他水產漁類照片各一幀附卷可稽，本件事證明確，被告二人右揭犯
      行洵堪認定，應依法論科。
二、按高身鏟頷魚係屬行政院農業委員會指定公告為瀕臨絕種之保育類野生動物，而
    苦花魚係水產動物，已如前述，核被告二人在非族群量逾越環境容許量且亦未經
    地方主管機關許可之下，使用釣竿獵捕屬保育類野生動物高身鏟頷魚及非屬保育
    類動物苦花魚之行為，係違反野生動物保育法第十八條第一項、第十九條第一項
    第七款之規定，應依同法第四十一條第一項第三款、第一款規定之違反獵捕野生
    動物不得以其他經主管機關公告禁止之方法，使用禁止之方式及未具族群量逾越
    環境容許量之條件，獵捕保育類野生動物罪論處；又被告違反不得於高雄縣三民
    鄉境內楠梓仙溪溪流保護區內永續利用區範圍，任意採捕水產動植物之規定，而
    以釣竿獵捕上開漁種行為，核係違反漁業法第四十四條第一款之規定，應依同法
    第六十條第二項規定之違反主管機關對於水產動植物之採捕或處理之限制或禁止
    之公告事項罪論處。被告以一行為觸犯上開罪名，係屬想像競合犯，應依刑法第
    五十五條規定，從一重之野生動物保育法第四十一條第一項第三款、第一款規定
    處斷。公訴人雖未就被告違反漁業法之部份起訴，惟此部分與公訴人起訴之部分
    有裁判上一罪關係已如前述，本院自得一併加以審酌，另公訴人漏未於起訴法條
    論及被告尚涉有野生動物保育法第十九條第一項第七款之罪嫌，惟此部份公訴人
    已於起訴事實欄敘及，本院自得審理。又被告於上開劃定之保護區內犯野生動物
    保育法第四十一條第一項第三款、第一款之罪，應依同法第四十一條第二項規定
    ，加重其刑。被告二人就上開犯行，有犯意之聯絡及行為之分擔，均為共同正犯
    。爰審酌被告二人以釣竿方式獵捕保育類野生動物及水產動物，破壞自然生態之
    平衡及物種之多樣性，惟其所釣數量尚少，侵害情節非大，且犯後坦承部分犯行
    ，犯後態度堪稱良好等一切情狀，各酌情量處如主文所示之刑。再查被告二人均
    未曾受有期徒刑以上刑之宣告，有本院被告全國前案紀錄表、台灣高等法院被告
    全國前案紀錄表及台灣高雄地方法院檢察署刑案資料查註紀錄表可參，其因一時
    失慮，致觸犯本件犯行，信其經此警訊、偵查及審理程序之教訓，當知所警惕，
    應無再犯之虞，本院認前開宣告之刑，以暫不執行為適當，爰均併予宣告緩刑三
    年，以啟自新。扣案之釣竿二支，為被告二人所有並係供犯本罪所用之獵具，依
    野生動物保育法第五十二條第一項規定，應宣告沒收；至遭獵捕之高身鏟頜魚三
    尾及苦花魚二十三尾，業經高雄縣三民鄉公所楠梓仙溪巡查員甲○○領回，此有
    贓物領據乙紙附卷可按，爰不予宣告沒收，附此敘明。
據上論斷，應依刑事訴訟法第二百九十九條第一項前段，野生動物保育法第四十一條
第一項第一款、第三款、第二項、第五十二條第一項，漁業法第六十條第二項，刑法
第十一條前段、第五十五條、第七十四條第一款，判決如主文。
中      華      民      國      九十一      年      七      月    八    日
                                  臺灣高雄地方法院刑事第四庭
                                      審判長法官  黃建榮
                            法官  程克琳
                                            法官  盧怡秀
右正本證明與原本無異。
如不服本判決，應於判決送達後十日內，向本院提出上訴狀。
                                          書記官  林佳蓉
中      華      民      國      九十一      年      七      月    十    日
附錄論罪科刑法條：
野生動物保育法第四十一條
有下列情形之一，處六月以上五年以下有期徒刑，得併科新台幣二十萬元
以上一百萬元以下罰金：
一  未具第十八條第一項第一款之條件，獵捕、宰殺保育類野生動物者。
二  違反第十八條第一項第二款規定，未經中央主管機關許可，獵捕、宰
    殺保育類野生動物者。
三  違反第十九條第一項規定，使用禁止之方式，獵捕、宰殺保育類野生
    動物者。
於劃定之野生動物保護區內，犯前項之罪者，加重其刑至三分之一。
以犯第一項之罪為常業者，處一年以上七年以下有期徒刑，得併科新台幣
五十萬元以上二百五十萬以下罰金。
第一項之未遂犯罰之。
漁業法第六十條
違反第四十八條第一項各款規定之一者，處五年以下有期徒刑、拘役或併
科新台幣十五萬元以下罰金。
違反主管機關依第四十四條第一款、第二款所為之公告事項者，處三年以
下有期徒刑、拘役或科或併科新台幣十五萬元以下罰金。
